【裁判字號】    89,上,54
【裁判日期】    901023
【裁判案由】    分割共有物
【裁判全文】
臺灣高等法院臺南分院民事判決  八十九年度上字第五四號    Ｋ
      上  訴  人  丁  ○  ○
                  甲  ○  ○
      上  訴  人  戊  ○  ○
                  乙  ○  ○
      訴訟代理人  己  ○  ○
      被  上訴人  丙  ○  ○
右當事人間請求分割共有物事件，上訴人對於中華民國八十八年十二月二十三日臺灣
雲林地方法院八十七年度訴字第五七七號第一審判決提起上訴，本院判決如左：
    主    文
原判決廢棄。
兩造共有坐落雲林縣林內鄉○○段柒捌參地號，地目建，面積零點零陸柒玖公頃土地
，分割方法為如附圖丙案符號１部分所示面積零點零貳貳柒公頃土地，由上訴人戊○
○、己○○、乙○○共同取得，並按應有部分各參分之壹保持共有；符號２部分所示
面積零點零貳貳陸公頃土地，由上訴人甲○○、丁○○共同取得，並按應有部分各貳
分之壹保持共有；符號３部分面積零點零貳貳陸公頃土地，由被上訴人取得。
第一、二審訴訟費用由上訴人甲○○、丁○○各負擔六分之一、戊○○、己○○、乙
○○各負擔九分之一、餘由被上訴人負擔。
    事    實
甲、上訴人方面：
壹、丁○○、甲○○部分（以下簡稱丁○○等二人）：
一、聲明：求為判決：(一)原判決關於分割方法部分廢棄。(二)右廢棄部分，兩造共有坐
    落雲林縣林內鄉○○段七八三地號、地目建、面積０．０六七九公頃土地准予分
    割，其分割方法為：如附圖丙圖所示，符號１所示面積０．０二二七公頃之土地
    ，分歸上訴人戊○○、己○○、乙○○共同取得，並按應有部分各三分之一保持
    共有；符號２所示面積０．０二二六公頃之土地，分歸上訴人丁○○等二人共同
    取得，並按應有部分各二分之一保持共有；符號３所示面積０．０二二六公頃之
    土地，分歸被上訴人取得。(三)第一、二審訴訟費用由被上訴人負擔。
二、陳述：除與第一審判決記載相同者予以引用外，另補稱略以：
（一）按「共有物分割方法，法院應斟酌當事人之聲明，共有物之性質，經濟效用及
      全體共有人之利益等公平決之，不受當事人主張之拘束。」最高法院六十九年
      度台上字第三００號著有判例。又「法院就其共有地為裁判分割，僅就當事人
      請求分割之土地，斟酌其分割結果是否公平適當為已足，至其他土地縱為某當
      事人與他人所共有，而與系爭共有土地相鄰，但既不在請求合併分割之列，自
      無予以考量之必要。」最高法院七十七年度台上字第二三三０號著有判決。而
      「定共有物分割之方法，固可由法院自由裁量，但亦須其方法適當，即除公平
      原則外，應依共有物之性質，斟酌其分割後之經濟效用，而為適當之分割。建
      地之分割，自應以分割之結果得建築房屋，始符合經濟效用之原則。」最高法
      院八十五年度台上字第二一二六號著有判決可參。
（二）本件系爭土地之分割，原審係採附圖甲圖所示之分割方法，其理由無非謂(1)為
      使兩造均分得方正完整之土地，並使坐落於系爭土地上之建築物仍得以充分利
      用。(2)上訴人丁○○等二人就分得部分，亦能間隔同段七八四地號土地與其所
      有同段七八五地號土地及建物接連使用，並可由數公尺外之同段七七六號土地
      上之巷道進出。(3)甲圖之分割方案兩造曾於七十四年間達成協議，且無論採甲
      圖或丙圖之分割方法，上訴人均無法取得建築線以建築房屋，故採甲圖應對全
      體共有人較有利云云為其依據。惟查：
    1.系爭土地上雖坐落有兩造各自所有之建築物，惟該等建築物均係瓦頂磚造之老
      舊平房，均已破損不能居住，上訴人及戊○○等均未加以利用使用，被上訴人
      亦僅充當倉庫使用，且系爭土地既係建地，日後亦須拆除其上老舊建物始能充
      分利用系爭土地，足見上開建物之保留就系爭土地之利用而言，實已無相當經
      濟價值。況採丙圖之分割方案，雖需拆除上訴人部分建物及被上訴人與戊○○
      等人已廢棄不用之部分建物（即附圖丙圖(2)所示之建物），惟若採甲圖之分割
      方案，亦必須拆除上訴人所有之部分建築物（即附圖甲圖(丙)所示），即不論採
      甲圖或丙圖均須拆除部分現已廢棄不用之建築物，兩相比較，採用丙圖並無顯
      然不利於土地之利用及違反社會經濟價值之可言。
    2.系爭土地可供通行之巷道係在同段七八一、七八０、七七七之一及七七六等地
      號土地上，故採甲圖之分割方法，戊○○等人得依同段七八一、七八０、七七
      七之一地號上之現有巷道進出，被上訴人亦得依同段七七七之一及七七六地號
      上之巷道進出，惟上訴人所分得之土地並未直接鄰接同段七七六地號上之巷道
      （此亦為原審所肯認），且該七七六地號土地係屬國有河川地，並非上訴人所
      有，目前更已遭人占用，上訴人欲以之作為進出之巷道，顯然困難重重，原審
      遽認上訴人得以數公尺外之七七六地號上之巷道進出云云，顯屬無稽。又依原
      審判決上訴人所分得之土地係與同段七八四地號之土地相鄰，並未與丁○○所
      有之同段七八五地號之土地相鄰，原審竟認為上訴人分得之部分能與同段七八
      五號土地及建物接連使用，亦顯與事實不合，原審以之作為採取甲圖分割方法
      之依據，亦不足取。況原審將與系爭土地無關且並未相鄰之同段七八五地號及
      由訴外人吳長松所有之同段七八四地號土地列入分割方法之考量，顯與前揭最
      高法院判決意旨不合。
    3.原審以被上訴人所提出之分割協議書，認定兩造於七十年四月間已就採甲圖之
      分割方法達成協議云云，惟上訴人於原審已一再否認該協議書形式及實質之真
      正，退萬步言，縱認為真，該協議書上並未記載分割之方法、位置分配、面積
      大小為何，該協議書根本無法作為兩造曾以甲圖為分割方法之分割協議之證明
      。更何況縱兩造曾為分割之協議，該協議迄今亦已罹於時效，自無拘束兩造之
      效力，原審自更無以兩造曾有協議而採為分割方法之理，而應審酌系爭土地之
      屬性、經濟價值等為公平之分割，否則，被上訴人起訴請求辦理協議分割即可
      ，又何須依法提起裁判分割共有物之訴訟？
    4.本件若採甲圖之分割方法，上訴人分得部分北側與同段七八四地號相鄰、西側
      與同段七八二地號相鄰，南側則與被上訴人分得之土地相鄰，東側則鄰接同段
      七七六號部分土地，與公路並無適當之聯絡，而成為袋地，且為系爭土地之裡
      地，其價值顯然無法與被上訴人所分得之土地價值相提並論，原審將系爭土地
      予以三等分平均分配，已失公平。況依甲圖之分割方法，戊○○等三人因有通
      路與七八Ｏ地號上之建築線相通，被上訴人分得之土地範圍內本身即有建築線
      ，均得於其分得之土地上興建房屋，惟上訴人分得部分卻無符合規定之巷道相
      鄰，其土地之利用價值顯然較低，而與被上訴人應有部分之價值不相當，原審
      採甲圖之分割方法，對上訴人而言實不公平。至若採丙圖之分割方法，被上訴
      人之通行地及建築線均未受影響，而上訴人分得之部分因鄰接國有財產局所有
      之同段七七七之一地號部分土地，自得以向國有財產局承租或購買該部分之土
      地而通行及取得建築線興建房屋，且無袋地裡地之情形，足見丙圖之分割方法
      ，兩造均可以建築房屋，且價值相當，最為公平且合於土地利用之經濟效益，
      原審判決所採取之分割方法，實不足取。
（三）本件系爭土地係屬建地，依前揭最高法院八十五年度台上字第二一二六號判決
      見解認為建地之分割，自應以分割之結果得建築房屋，始符合經濟效用之原則
      。準此，本件系爭土地之分割，自應採取能建築房屋之分割方法始為適當。
    1.依甲圖之分割方法，上訴人分得之土地成為袋地且無法依規定取得建築線而建
      築房屋，而依丙圖，上訴人尚得以承買或購租同段七七七之一地號之國有土地
      而取得巷道及建築線。蓋國有財產法第五十三條規定「非公用財產類之空屋、
      空地，並無預定用途者，得予標售。」第四十二條第二款規定：「非公用財產
      類之不動產，合於左列各款規定之一者，得予出租：一．．．二本法施行前已
      實際使用，其使用之始為善意，並願繳清歷年補償金者。」本件上訴人於系爭
      土地上坐落有建築物（門牌號碼為雲林縣林內鄉林南村中華巷十四號），上訴
      人並自三十五年十月一日起即居住於該處，當時均係自該七七七之一號國有土
      地進出，而善意使用該土地，上訴人依上開規定自得承購或申請承租該國有土
      地。或依建築法第四十條之規定，畸零地之基地所有權人未能與鄰接土地所有
      權人達成協議時，得向直轄市、縣（市）（局）政府申請調處，如調處不成時
      ，基地所有權人或鄰接土地所有權人得就規定最小面積之寬度及深度範圍內之
      土地按徵收補償額預繳承買價款申請該管地方政府辦理徵收後辦理出售。若毗
      鄰之畸零地屬於公有或國有財產局所有之土地，尚得依規定向該管機關申購，
      故系爭土地若採丙圖之分割方法，上訴人分得之土地若因不合台灣省建築基地
      最小面積之寬度與最小深度之規定而為畸零地，亦得向國有財產局申請承購該
      毗鄰部分之土地而取得建築線，故上訴人申購或承租該土地而取得建築線建築
      線，應係可得確定之事實，原審未予詳查，率認上訴人之主張不足採，顯有違
      誤。更何況若原審認定不論採取甲圖或丙圖之分割方法，上訴人均無法取得建
      築線而建築房屋，系爭土地既係屬於建地，原審似仍應考量是否尚有其他之分
      割方式，可使兩造就所分得之土地均能建築房屋，以期合乎公平及經濟效用之
      要求，而非草草分割了事。
    2.況且本件不論採丙圖之分割方法，上訴人是否得取得建築線建築房屋，本件採
      取丙圖之分割方法對上訴人而言，較採取甲圖之分割方法有利，對被上訴人而
      言亦無明顯不利之處，已如前述，則自應採取丙圖之分割方式始對全體共有人
      均較為有利。
（四）本件原審採如附圖甲圖之分割方法，顯不利於系爭土地整體之利用及顯失公平
      ，上訴人茲補充陳述如下：
    1.採甲圖之分割方法，依雲林縣政府所指定之建築線僅乙部分（即上訴人戊○○
      等三人分得之部分）及丙部分（即被上訴人分得之部分）之土地臨建築線而得
      以建築房屋，上訴人所分得之甲部分並無建築線亦未臨建築線，根本無法建築
      房屋使用，反之，採丙圖之分割方法，則兩造均能取得建築線而建築房屋，對
      系爭土地之利用而言，自較為符合社會經濟價值。
    2.採甲圖之分割方法，甲部分之土地則成為袋地，此亦為原審所認定，惟原審認
      為該部分之土地可以利用數公尺外之七七六地號上之土地進出，足見上訴人所
      分得之甲部分之土地，並未直接鄰接七七六地號土地上之巷道，尚須經過共有
      之土地始得以順利進出，故日後上訴人欲利用七七六地號土地上之巷道進出，
      勢必經過與該七七六地號土地上通路鄰接之丙部分土地（即被上訴人分得部分
      ），實徒增紛爭，且顯不利於上訴人對所分得土地之利用並降低其經濟價值。
      反之，採附圖丙圖之分割方法，上訴人若分得中間部分之土地，尚得以利用相
      鄰之七七七之一地號土地上之通道進出，並無成為袋地而且必須經過他共有人
      分得之土地進出之弊。
（五）依甲圖之分割方法，上訴人戊○○等三人因分得之土地緊臨同段七七七之一地
      號之土地，尚得向國有財產局主張優先承買該土地（戊○○前即係依規定承買
      而取得同段七八０地號之國有土地），對其等十分有利，其等自然同意依甲圖
      之分割方法，誠非其等主張之先人已對此有所協議使然，蓋若果曾有此分割方
      法之協議，焉有逾十五年皆未協同辦理登記之可能？更何況依該所謂之分割協
      議書根本看不出各共有人應分得之土地座落及面積大小為何，有何來已協議分
      割之可言？其等主張，顯屬無稽。自更無以其等同意甲圖之分割方案，即認為
      該方案合乎公平而較為可採之理。
（六）本件被上訴人一再主張依原審附圖甲圖之分割方案，兩造均能取得建築線建築
      房屋，上訴人分得之部分亦有道路可供進出，對上訴人利用土地並無妨害云云
      ，均顯非事實，洵無足取，茲詳述如后：
    1.依原審甲圖之分割方案，上訴人分得部分鄰接同段七七六地號國有土地部分，
      並非道路，且該國有土地已經同段七六七、七六八地號之地主占用一部分建築
      房屋及設置雞舍，並有被上訴人興建現已廢棄不用之廁所占據其上，足證上訴
      人根本不可能得以利用該國有七七六號土地進出，依原審分割方案上訴人所分
      得之土地實為一袋地，至為灼明，被上訴人主張上訴人分得之土地並非袋地而
      得利用同段七七六地號國有土地上之既成道路進出云云，顯屬無稽。又與同段
      七七六地號國有土地相鄰之同段七六六、七六七地號上之既成道路，因該七六
      六號土地為建地，且其上之既成道路並非地主自願舖設興建，該七六六地號之
      地主因而於八十七年九月間函請林內鄉公清除地面上之柏油回復原狀，林內鄉
      公所亦表示若該土地將他用，願意協助清除，該七六六地號地主復於八十八年
      十二月十六日再度提出清除土地上之柏油路面之申請，足見該既成道路日後亦
      將廢道，被上訴人辯稱上訴人可經由同段七七六地號國有土地而由同段七六六
      及七六七地號土地上之既成道路進出云云，顯屬無稽。貴院前雖向林內鄉公所
      函查是否有土地所有權人提出廢道申請之情事。經林內鄉公所以八九林鄉建字
      第二九三四號函覆貴院稱依「現有資料中應無提出廢道申請；如需確定有無提
      出申請，可洽雲林縣政府核准機關辦理」云云，惟查貴院向林內鄉公所函查有
      無廢道計劃或申請廢道之道路係位於「林內鄉○○段七八一之一號土地」，而
      非上訴人所主張之位於「林內鄉○○段七六六、七六七地號土地」上之道路，
      從而上揭林內鄉公所函覆貴院之函文內容自不得作為七六六地號土地上之道路
      是否有廢道計劃之依據。為明其相，請貴院再向林內鄉公所函詢「林內鄉○○
      段七六六、七六七地號土地上之道路」是否有廢道之計劃或是否經土地所有權
      人提出廢道之申請。
    2.被上訴人復主張依原審之分割方法，丁○○等二人分得之土地得與上訴人所有
      之同地段七八四、七八五地號土地合併利用云云，惟查上訴人依原審所分得之
      土地係鄰接同段七八四地號土地，該土地係屬訴外人吳長松所有，而非丁○○
      等二人所有，且其上已建有房屋，與丁○○等二人分得之土地鄰接部分為防火
      巷，係屬法定空地，根本不可能與系爭土地合併使用，而上訴人丁○○所有之
      同段七八五地號土地並未與系爭土地鄰接，更不可能可以合併利用，被上訴人
      主張依原審甲圖之分割方案於上訴人並無不利云云，顯屬無稽。
（七）本件若採原判決附圖甲圖之分割方式。上訴人分得之部分實為裡地及無建築線
      ，未來發展及利用性均低，而被上訴人及視同上訴人分得之部分因均面臨道路
      且有建築線。其發展及利用性均較上訴人分得之部分為高。此經財團法人中華
      民國企業技術鑑定委員會所作成之不動產鑑定研究報告書在卷可稽。足證原判
      決附圖甲圖之分割方案，對上訴人至為不公平。自不足採。被上訴人主張前開
      財團法人中華民國企業技術鑑定委員會所作之鑑定結果不足採信。惟查前述鑑
      定報告書已詳述其鑑定結束之內容及法令上之依據。並無任何鑑定不實之處。
      被上訴人並未具體指出前開鑑定研究報告有何不足採之處。率以鑑定機關鑑定
      之價格與被上訴人主觀上之認知不相同，而認為鑑定不實，顯屬無稽。從而其
      請求再送請雲林縣政府地政局鑑定自理由亦顯無必要。實則，本件若採原判決
      甲圖之分割方案，上訴人分得之土地部分係最難利用且價值亦遠不如被上訴人
      所分得之部分，此由被上訴人亦不願分得原判決甲圖中上訴人分得之部分即明
      。反之，本件採原判決附圖丙圖之分割方式，對兩造三方而言均可面臨道路取
      得建築線，亦最能盡地利，實最為公平。況若採甲圖之分割方案。對上訴人而
      言，分得之土地部分並無建築線，日後根本無法建築房屋使用，縱貴院判命被
      上訴人及戊○○等三人應補償上訴人差價，亦無法改善上訴人分得之土地無法
      善加利用以盡地利之事實。故本件實以採原判決丙圖之分割方案對兩造均最公
      平也最能盡地利。
三、證據：除援用在第一審之立證方法外，補提照片十張、原審八十八年一月二十二
    日勘驗筆錄、雲林縣政府指定建築線附圖、戶籍謄本、林內鄉公所八七林鄉建字
    第八五四八號函及林銘輝八十八年十二月十六日申請函等影本各一件為證。並聲
    請勘驗現場。
貳、上訴人戊○○、己○○、乙○○（以下簡稱戊○○等三人）部分：
一、聲明：求為判決：(一)同意分割。(二)贊成甲案。
二、陳述：除與第一審判決記載相同者予以引用外，另補稱略以：戊○○等三人要保
    持共有，由同段七八０號土地出去就是道路；從廟出來這條路，自上訴人小時候
    就是道路在通行了，丁○○等二人他們後面也有地一樣可以從後面那邊出入，不
    因廢道而受影響。同段七八０號土地為上訴人所有。在祖先時代就有協議好，照
    祖先分的這樣分割就沒錯。當初有協議分割的就是原判決的方案，今天否認而要
    改用丁○○等二人的方案是不合理。當初鑑定沒有通知上訴人到場，而來鑑定的
    人是上訴人的親戚，鑑定沒有公正性，旁邊都是國有土地，價格應該一樣才對。
    上訴人也願意與丁○○交換土地。
三、證據：援用在第一審之立證方法。
乙、被上訴人方面：
一、聲明：求為判決：(一)上訴駁回。(二)第二審訴訟費用由上訴人負擔。
二、陳述：除與第一審判決記載相同者予以引用外，另補稱略以：
（一）系爭土地之西南側相臨之同段七八０號土地為戊○○所有；南側鄰接同段七七
      七號、七七七之一號及東側鄰接同段七七六號土地，均為國有土地，而其中七
      七七號土地目前由被上訴人所承租；北側相臨為同段七八四號土地，為上訴人
      甲○○之子吳長松所有；再北方之同段七八五號土地則有上訴人丁○○所有之
      鐵皮屋一間。通行之巷道係在同段七八一號、七八０號、七七七之一號、七七
      六號等土地上，均未與系爭土地相鄰，即系爭土地與現有巷道均間隔國有或他
      人私有之土地。就本件而言，建築線並非本件分割共有物事件之主要斟酌點，
      原審判決對此闡明甚詳。
（二）同段七七七號國有地由被上訴人承租。丁○○等二人所主張之分割方案（即丙
      圖），依其所分配符號(2)部分，面臨由被上訴人承租之七七七號國有土地，若
      依該方案，丁○○等二人如何跳過該七七七號國有地而達巷道？雖同段七七七
      之一號國有土地目前被上訴人尚未辦妥承租手續，但因與被上訴人所有建物基
      地及承租之七七七號國有地鄰接一起，故長期以來亦由被上訴人占有通行。上
      訴人之祖宅建物在系爭土地之北邊，亦即原審判決採用方案（甲圖）之甲部分
      ，其等之祖宅之建物基地並未鄰接七七七之一號國有地。故依法有權承租該筆
      國有地者為被上訴人，丁○○等二人並無權利申請承租該國有土地。況丁○○
      等二人所主張之分割方案（丙圖）符號(2)部分，面寬約八．五公尺，而該七七
      七之一號國有地鄰接其分割取得符號(2)部分之面寬亦僅有二公尺餘，其餘約六
      公尺之面寬鄰接被上訴人承租之七七七號國有土地，其如欲通行七七七號國有
      地到達巷道，勢必造成被上訴人權益之損失，被上訴人礙難同意。
（三）上訴人丁○○等二人之上訴純以個人之利益為考量，而不顧大多數其他共有人
      之意願及其被繼承人吳龍池與其他共有人為均衡分產而達成之分割協議。丁○
      ○等二人上訴應無理由。本件分割方案，係依祖先分管及實際建物位置，丁○
      ○等二人之夫或父吳龍池於七十年四月二十八日與被上訴人其他共有人協議分
      割之方案，是時參酌其他土地或家財之分配，已考量本件分割土地之優劣及價
      值之平衡。
（四）貴院因上訴人丁○○等二人之聲請，囑託財團法人中華民國企業技術鑑定委員
      會，鑑定系爭土地分割方案之差價，被上訴人對是項鑑定結果，對甲方案推定
      單價每坪新台幣（下同）二萬八千元與乙方案推定單價每坪三萬六千五百元，
      每坪相差八千五百元；與丙方案推定單價每坪三萬八千五百元，每坪相差一萬
      零五百元，差距過大，實難折服。系爭土地地處鄉僻，目前土地價格低落，該
      鑑定對各方案鑑定價格之差距顯然過大（甲方案與丙方案比較每坪價差一萬零
      五百元，幾達甲方案每坪單價之一半），有失公平。請另囑託雲林縣政府地政
      局鑑定，所需鑑定費用，被上訴人願繳付。又查財團法人中華民國企業技術鑑
      定委員會於本件鑑定時，僅通知上訴人丁○○在場陳述意見，鑑定之結論，難
      免受影響，而有偏頗。被上訴人及其其餘上訴人均居住系爭土地附近，竟未獲
      通知到場，顯然違反程序正義。該鑑定程序上既有瑕疵，應不得資為判決之依
      據。依該鑑定第二節鑑定結果第肆項所述謂「分割土地符號甲無連接建築線，
      ：：：；分割土地符號乙與七八０地號土地合併使用則有連接建築線，可建築
      使用，：：：；分割土地符號丙不論有無與七七七地號、七七七之一地號土地
      合併使用，仍可連接東南方之指定建築線，故可單獨使用」等語。但查，系爭
      土地周圍均未面臨規劃之道路，僅連接國有土地之既成巷道均無接連建築線，
      符號乙部分，仍須與七八０地號土地合併使用方連接國有之既成巷道；符號丙
      部分東接國有之七七七地號、七七七之一地號南接國有之七七六地號之既成巷
      道，國有土地非可擅用，如何可單獨建築使用？又為何符號甲連接國有之七七
      六地號土地，為無接連建築線，而符號丙連接國有之七七六地號土地，即有建
      築線，可單獨建築？再由該鑑定單位之補充說明報告可知該鑑定人員確僅通知
      上訴人到場陳述，並接受其提供之資料，鑑定結果難免受其影響。該補充說明
      報告，雖一再強調其鑑定公正無私，不受上訴人陳述之影響，但僅空乏之表白
      及理論之陳述，並未具體陳明其鑑定各分割方案，土地差價之根據。
（五）系爭土地均未直接面臨巷道，與該現有巷道均間隔國有或他人私人之土地，亦
      不可能取得建築線。依雲林縣政府八十八年四月十九日0000000號簡便
      行文表及其所附之建築線指示（定）申請書圖所示，該圖說就同段七八０、七
      七七之一號土地部分及同段七七六號土地部分均記載：「規勸以現有道路中心
      線退縮三公尺為建築線」等語，是以建築線須以目前現有巷道中心線退縮三公
      尺，因系爭土地均未直接面臨巷道，故無論採用任何分割方案，各共有人分得
      之土地，均無法取得建築線，該鑑定竟謂「分割土地符號甲無連接建築線，未
      來可能得以私設通道接連至南方指定建築線，其私設通道之寬度受建築技術管
      理規則第二條之規定；：：：綜合判斷符號乙土地得單獨建築使用；分割土地
      符號丙，‧‧可單獨建築使用。」何以分割方案符號甲不能單獨建築使用，編
      號乙及丙可單獨建築使用，其析述實有矛盾之處，令人難以暸解。
三、證據：援用在第一審之立證方法。
丙、本院依聲請勘驗現場，並向雲林縣林內鄉公所函查該轄林內鄉○○段第七八一之
    一號土地即林內鄉○○路三十五號巷道旁之巷道部分，有無因附近計畫道路之開
    闢而廢道之計畫或有土地所有人申請廢道等情形（包括申請廢道有無准許）？該
    巷道是否為既成巷道？又林銘輝於民國八十八年十二月十六日申請該所清除成功
    段建第七六六號土地上柏油路面，該所處理情形如何？就「既成巷道」得否由地
    主申請廢道？其法律規定又如何？該所稱「願協助清除地上柏油」是否即屬同意
    當事人申請廢道？又預定何時廢道（或清除地上柏油）？向財政部國有財產局雲
    林縣分處函查該轄國有土地雲林縣林內鄉○○段第七七七（含七七八、七七九）
    號、地七七七之一號土地是否由被上訴人承租？其承租起迄日期及其範圍如何？
    及囑託財團法人中華民國企業技術鑑定委員會鑑定附圖甲圖共有人間應互相補償
    之金額，及依甲圖、丙圖各共有人是否有面臨建築線（即得否建築房屋）？其依
    據法令為何？另依職權調取臺灣雲林地方法院八十六年度訴字第五六五號履行分
    割協議事件全卷。
      理      由
一、本件為請求分割共有物之訴，乃固有必要共同訴訟，其訴訟標的對於共同訴訟之
    各人必須合一確定，雖僅有甲○○、丁○○提起上訴，然依民事訴訟法第五十六
    條第一項第一款之規定，其上訴效力及於同造共同訴訟人戊○○、己○○、乙○
    ○等人，爰均併列為上訴人。
二、被上訴人起訴主張：坐落雲林縣林內鄉○○段七八三地號、地目建、面積０．０
    六七九公頃土地（以下簡稱系爭土地）為兩造所共有，應有部分伊為三分之一，
    上訴人丁○○等二人各六分之一，戊○○等三人各九分之一，伊於七十年四月二
    十八日與戊○○、己○○、丁○○及乙○○之被繼承人吳金樹，與甲○○之被繼
    承人吳龍池依共有人占用之現狀簽訂土地分割同意書，上訴人未履行分割協議，
    伊遂於八十六年九月十日提起履行分割協議訴訟（原審法院八十六年度訴字第五
    六五號），因丁○○等二人提出罹於消滅時效抗辯，致遭駁回，惟兩造就共有之
    系爭土地並無不分割之特約，亦無因物之使用目的不能分割之情形，而又無法以
    協議方式分割等情，求為將系爭土地准按如附圖所示之甲案為原物分割之判決。
三、上訴人丁○○等二人則同意分割，惟以：請准按如附圖丙案所示分割方案將符號
    ３部分分歸伊等取得，因系爭土地上雖坐落有兩造各自所有之建物，然該等建物
    均係瓦頂磚造之老舊平房，已破損不能居住，上開建物之保留，實已無相當經濟
    價值，若採甲圖之分割方案，亦必須拆除伊等所有之部分建物，即不論採甲圖或
    丙圖均須拆除部分現已廢棄不用之建物，兩相比較，採用丙圖並無顯然不利於土
    地之利用及違反社會經濟價值之可言。系爭土地可供通行之巷道係在同段七八一
    、七八０、七七七之一及七七六等地號土地上，故採甲圖之分割方法，戊○○等
    三人得依同段七八一、七八０、七七七之一地號上之現有巷道進出，被上訴人亦
    得依同段七七七之一及七七六地號上之巷道進出，惟伊等所分得之土地並未直接
    鄰接同段七七六地號上之巷道，且該七七六地號土地係屬國有河川地，並非伊等
    所有，目前更已遭人占用，伊等欲以之作為進出之巷道，顯然困難重重。至若採
    丙圖之分割方法，被上訴人之通行地及建築線均未受影響，而伊等分得之部分因
    鄰接國有財產局所有之同段七七七之一地號部分土地，自得以向國有財產局承租
    或購買該部分之土地而通行及取得建築線興建房屋，且無袋地裡地之情形，足見
    丙圖之分割方法，兩造均可以建築房屋，且價值相當，最為公平且合於土地利用
    之經濟效益等語，資為抗辯。
    上訴人戊○○等三人則同意分割，惟以：請准按如附圖甲案所示分割方案分割，
    丁○○等二人可以行走後面土地出去。同段七八０號土地為戊○○所有，由此出
    去就是道路；從廟出來這條路，自伊等小時候就是道路在通行了，丁○○等二人
    他們後面也有地一樣可以從後面那邊出入，不因廢道而受影響。在祖先時代就有
    協議好，照祖先分的這樣分割就沒錯。當初有協議分割的就是原判決的方案，今
    天否認而要改用丁○○等二人的方案是不合理。當初鑑定價格時沒有通知伊等到
    場，而來鑑定的人是丁○○等二人的親戚，鑑定沒有公正性，旁邊都是國有土地
    ，價格應該一樣才對，伊等也願意與丁○○交換土地等語，資為抗辯。
四、被上訴人主張系爭土地為兩造所共有，應有部分為被上訴人三分之一，上訴人甲
    ○○、丁○○各六分之一，戊○○、己○○、乙○○各九分之一等事實，業據提
    出系爭土地登記簿謄本為證（原審卷十頁），且為上訴人所不爭，堪信為真實。
五、按各共有人得隨時請求分割共有物；又共有物之分割方法，不能協議決定者，法
    院得因任何共有人之聲請，命為原物之分配，民法第八百二十三條第一項前段、
    第八百二十四條第二項分別定有明文。本件系爭土地為兩造所共有，而上開土地
    之地目為建地，屬於林內鄉都市計劃內之土地，劃分為住宅區，有卷附土地登記
    簿謄本及中華民國企業技術鑑定委員會鑑定報告書可稽（該報告書七頁，外放）
    ，兩造就系爭土地並無不得分割之約定，亦無因物之使用目的不能分割情事，復
    為兩造所不爭，參以兩造所主張之分割方案既有不同，就分割方法顯難為一致之
    協議，則被上訴人請求裁判分割共有物，揆諸前開說明，核無不合，應予准許。
六、次按分割共有物，除應謀共有人間之公平外，並應斟酌各共有人之利害關係、共
    有物之性質、價格、利用價值、經濟效益及實際使用情形決之，要以維持全體共
    有人之公平為標準，為適當之分配，以免有害社會經濟。經查：
（一）系爭土地位於雲林縣林內鄉○○路巷內，其上己○○、乙○○、戊○○建有如
      附圖內所示（下同）Ａ、Ｂ部分、被上訴人建有Ｄ部分，上訴人丁○○、甲○
      ○建有Ｃ部分之古厝黑瓦平房一棟（木架土墻、上半部外加白石灰牆、下紅磚
      ），共有四棟；該土地西南側相臨同段七八０號土地為戊○○所有；南側鄰接
      同段七七七號、七七七之一號及東側鄰接同段七七六號土地，均為國有土地，
      而其中同段七七七號土地目前由被上訴人承租（租期自八十五年十月一日至九
      十年十二月三十一日止），七七七之一號土地為土地公廟及公用巷道使用，並
      未出租；北側相臨為同段七八四號土地，為甲○○之子吳長松所有，再北方之
      同段七八五號土地則有丁○○所有之鐵皮屋一間；西側係接臨乙○○、己○○
      所共有之同段七八二地號土地，另有通行之巷道係在同段七八一號、七八０號
      、七七七號、七七七之一號、七七六號等土地等情，有現場照片、土地登記簿
      謄本及地籍圖謄本在卷可稽（原審卷九、十四、五四、五六頁、八二至九四頁
      、一三八至一三九頁、二二一頁、本院卷），復有財政部國有財產局台灣中區
      辦事處雲林分處八十九年六月二十日台財產中雲二第八九○○○○三二九二號
      函暨所附國有基地租賃契約書等件附本審卷可稽，且據本院及原審法院分別勘
      驗現場，原審法院並囑託雲林縣斗六地政事務所派員測量，及中華民國企業技
      術鑑定委員會派員評估屬實，分別製有勘驗筆錄、八十八年十一月十六日土地
      複丈成果圖、地籍圖謄本各一件及中華民國企業技術鑑定委員會鑑定報告書可
      稽（原審卷四五、一七九、一九四頁、該報告書六頁），且為兩造所不爭執，
      堪信為實在。
（二）被上訴人及上訴人戊○○等三人主張系爭土地應依如附圖甲圖之分割分法請求
      分割云云。惟查：
    1.本件經依丁○○提供其向雲林縣政府申請之建築線指示（定）申請書圖。按實
      施區域計劃地區建築管理辦法第十一條規定，建築線應經當地主管機關指定之
      ，故參考該申請書圖，應具有相當可信度，以分割方案圖套繪於該申請書圖上
      所得之結果，而符號土地可否單獨建築之問題，則參考台灣省建築管理規則第
      八條及台灣省畸零地使用規則等相關規定評估，依此綜合判斷分割方案附圖甲
      案，符號甲部分無連接建築線，未來可能得以私設通道接連至西南方指定建築
      線，其私設通道之寬度受建築技術管理規則第二條之規定。符號乙部分與同段
      七八０地號土地合併使用則有連接建築線，可建築使用，若不與七八０地號土
      併使用，則未來指定建築線將造成七八○地號土地成為畸零地，依台灣省畸零
      地使用管理規定仍必須與符號乙土地合併共同使用，故綜合判斷符號乙土地可
      單獨建築使用。符號丙部分不論有無與同段七七七地號、七七七之一地號土地
      合併使用，仍可連接東南方之指定建築線，故可單獨建築使用，業據本院囑託
      中華民國企業技術鑑定委員會派員鑑定屬實，製有鑑定報告書及補充說明報告
      暨所附建築線指示申請圖、標的現況照片、套繪圖等件可稽（該報告書四頁及
      附件、補充說明報告），該七八０地號土地既係戊○○所有，是以戊○○等三
      人分得符號乙部分得與七八０地號土地合併使用，與被上訴人分得符號丙部分
      ，皆有臨建築線而得建築房屋，均屬有利，反觀丁○○等二人分得符號甲部分
      ，不但所建房屋有小部分必須拆除，尚因未連接建築線，而必須以私設通道之
      方式，接連至西南方指定建築線，對丁○○等二人較為不利。上訴人戊○○等
      三人與被上訴人謂其等亦無連接建築線，尚非可取。
    2.本案附圖甲案，經中華民國企業技術鑑定委員會以系爭土地距中正路約二五公
      尺，主要交通動線應以中正路為主，經由中正路往東北方可連接台三號省道，
      通往南投縣竹山鎮等地，若由中正路往西南方則可連接台三號省道通往斗六市
      、古坑鄉一帶，整體評估其交通情形良好，附近之道路、水電系統大多舖設完
      成，唯距南方約十五公尺之八公尺寬計劃巷道尚未開設完成。其他鄰近三公里
      內之重要生活機能設施有國小、客運站、戶政事務所、郵局、火車站等，整體
      而言，其公共設施條件良好，及前述土地分配之位置，或面臨路寬度及深度各
      不相同，各共有人所分得之土地價值及其應有部分面積均不相等，仍有優劣之
      分，以致價格差異等情，復參酌本院囑託財團法人中華民國企業技術鑑定委員
      會鑑定，係依據標準宗地估價法為基準，針對各符號土地之特性，進行各項個
      別因素之修正，並勘酌畸零地相關法令限制，推定各宗符號土地之最適價格；
      部分土地其地上物現況，對於該符號土地之使用強度之強弱，其影響程度不列
      入土地價格評估之因素，並參考宗地條件、發展趨勢條件、不動產市場資料（
      查訪當地相關不動產從業人員、當地代書、房仲業等人士），再以最後之推定
      數為鑑定之價值，認相互找補金額如附件所示，即上訴人丁○○等二人得受補
      償四十二萬七千四百十元，有中華民國企業技術鑑定委員會鑑定報告書可稽。
      足徵附圖甲案，兩造所分得土地之價值，亦有相當差距。被上訴人及上訴人戊
      ○○等三人雖主張系爭土地地處鄉僻，目前土地價格低落，該鑑定對各方案鑑
      定價格之差距顯然過大，且財團法人中華民國企業技術鑑定委員會於本件鑑定
      時，僅通知上訴人丁○○在場陳述意見，鑑定之結論，難免受影響，而有偏頗
      。其等均居住系爭土地附近，竟未獲通知到場，顯然違反程序正義。該鑑定程
      序上既有瑕疵，應不得資為判決之依據云云。惟上訴人丁○○僅在場指界及提
      供其向雲林縣政府申請之建築線指示（定）申請書圖供參考，無任何個人主觀
      因素存在，而價格係經多位專業估價人員之審查、審核等，尚無其等所指之情
      形存在，復有該鑑定委員會九十年七月十八日華執字第０七一五號補充說明報
      告一件在卷可憑。其等未能舉確實證據證明此項鑑價有何不實，徒以揣測之詞
      空言否認，自無可採。其等聲請重新鑑價，核無必要。上訴人戊○○等三人主
      張兩造土地之價值相同，亦無可採。
    3.依甲圖方割，雖可保持被上訴人及上訴人戊○○等三人所有之建物，但仍必須
      拆除上訴人丁○○等二人所有部分房屋，對其二人亦難謂公允。
    4.被上訴人及上訴人戊○○等三人雖又謂上訴人丁○○等二人可由東側出入云云
      ，惟查符號甲部分西南側雖臨同段七七六地號土地，其再往西則為私人所有土
      地與房屋阻擋，其間亦有龍眼樹、廢棄廁所等物，業據本院勘驗現場屬實，距
      現在作為道路使用之七七六地號土地，尚非鄰接，是以丁○○等二人得否自該
      七七六地號土地出入，即非無疑。
    5.被上訴人及上訴人戊○○等三人又主張兩造已於七十年四月間已就採甲圖之分
      割方法達成協議云云，並提出分割協議書為證（原審卷二二頁）。惟該協議書
      係於七十年四月二十八日簽訂，迄今已逾十五年，業罹時效而消滅，且為原審
      法院駁回其請求確定，有調取該院八十六年度訴字第五六五號民事案卷暨所附
      民事判決可稽，該協議書自無拘束兩造之效力，難採為分割方法之論據。
    6.依上所述，被上訴人及上訴人戊○○等三人主張按附圖甲圖分割，對其等有利
      ，而對上訴人丁○○等二人則非有利，難謂適宜之分割方法。
（三）本院斟酌丁○○、甲○○等二人、己○○、乙○○、戊○○等三人各表示願保
      持共有（原審卷七五頁反面、七六頁、九九頁反面、本院卷）及以下各情，認
      應採如附圖丙圖之分割方法，分割方法始較適當，並較利於共有土地整體之利
      用及符合公平原則：
    1.上訴人丁○○等二人主張依原審丙圖之分割方案，其等若分得中間部分，因鄰
      接同段七七七之一地號及七八一地號之國有土地上之道路，自可以取得建築線
      興建房屋，亦得利用相鄰之七七七之一地號土地上之通道進出，並無成為袋地
      而且必須利用他共有人分得之土地進出之弊，雖同段七七七之一地號為國有土
      地，惟其等於系爭土地上之建物（門牌號碼為雲林縣林內鄉林南村中華巷十四
      號），自三十五年十月一日起即居住於該處，當時均係自該七七七之一號國有
      土地進出，而善意使用該土地，其等得依相關規定承租或承購云云，並提出戶
      籍謄本及雲林縣政府所指定之建築線位置可稽，尚屬可取。被上訴人雖辯稱採
      丙圖之分割方法，丁○○等二人所分得之土地將有部分鄰接其向國有財產局承
      租之同段七七七地號之土地云云，惟被上訴人與國有財產局之租期將於九十年
      十二月底屆期消滅，且承租之面積係可因分割等原因而變動，此有卷附財政部
      國有財產局台灣中區辦事處雲林分處八十九年六月二十日台財產中雲二字第八
      九００００三二九二號函所附之國有基地租賃契約書第二條、第八條規定可參
      ，被上訴人主張上述國有土地已經其承租，故不能以丙圖為分割方法云云，洵
      無足採。
    2.分割方案附圖丙案之綜合判斷，符號１部分之連接建築線判斷與上述符號乙部
      分相同，即與同段七八０地號土地合併使用則有連接建築線，可建築使用，故
      綜合判斷符號１土地可單獨建築使用。符號３土地之連接建築線判斷與上述編
      號丙相同，即不論有無與同段七七七地號、七七七之一地號土地合併使用，仍
      可連接東南方之指定建築線，故可單獨建築使用；至符號２部分土地，若與同
      段七七七、七七七之一地號土地合併使用，則有連接建築線，若不與同段七七
      七、七七七之一地號土地合併使用，則因為指定建築線切割七七七之一地號土
      地造成其相鄰符號２土地部分為畸零地，未來仍須合併使用等情，業據本院囑
      託中華民國企業技術鑑定委員會派員鑑定屬實，製有鑑定報告書可稽（該報告
      書四頁），是以戊○○等三人分得符號１部分，與被上訴人分得符號３部分，
      及上訴人丁○○等二人分得符號２部分，綜合判斷均得因與鄰近國有土地合併
      使用，連接建築線而得建築房屋，對兩造皆屬有利。
    3.各人分得土地價值相等，無庸互為補償，自較符合各共有人之利益。雖系爭共
      有土地上分別坐落有兩造所有之建物，然所謂建物皆屬古厝黑瓦平房（木架土
      墻、上半部外加白石灰牆、下紅磚），均已十分破舊而不堪使用，僅被上訴人
      所有之建物依其主張尚充當倉庫使用，其餘建物均已廢棄不用，縱須拆除部分
      房屋，無違社會經濟價值，且為維持兩造分得土地價值相等，亦無從併予兼顧
      房屋之保存。
七、綜右所述，系爭土地以如附圖丙案所示之方法分割，確較為公平、合理，亦合於
    社會經濟效用。原審以附圖甲案為分割方法，未兼顧上訴人丁○○等二人分得土
    地之位置及其價值，自有可議；上訴人丁○○等二人上訴論旨指摘原判決不當，
    聲明廢棄，為有理由，自應由本院將原判決廢棄，改判依附圖丙案所示方法，分
    割系爭土地如主文第二項所示。
八、本件係因分割共有物而涉訟，上訴人丁○○等二人之上訴雖有理由，惟被上訴人
    之本件行為可認按當時之訴訟程度為伸張或防禦權利所必要，依民事訴訟法第八
    十一條第二款規定，自應命為勝訴之上訴人負擔一部分之訴訟費用，兩造其餘攻
    擊防禦方法，與判決結果無影響，無庸一一論列，均併予敘明。
九、據上論結，本件上訴為有理由，依民事訴訟法第四百四十九條第一項、第七十八
    條、第八十一條第二款、第八十五條第一項但書，判決如主文。
中      華      民      國    九十      年    十      月      二十三    日
                                    臺灣高等法院臺南分院民事第三庭
~B1審判長法官  林    輝    雄
~B2      法官  王    明    宏
~B3      法官  高    明    發
右為正本係照原本作成。
如對本判決上訴，須於判決送達後二十日內向本院提出上訴狀；未表明上訴理由者，
應於上訴後二十日內向本院提出理由書。
中      華      民      國    九十      年    十      月      二十五    日
~B法院書記官  陳    昆    陽


司法院資訊處製作；財團法人民間司法改革基金會備份。
